【裁判字號】    99,重訴,3
【裁判日期】    990622
【裁判案由】    損害賠償
【裁判全文】
臺灣雲林地方法院民事判決               99年度重訴字第3號
原      告  乙○○
訴訟代理人  林再輝律師
被      告  甲○○
訴訟代理人  林金陽律師
上列當事人間因車禍致原告受傷事件，原告於刑事訴訟程序中提
起請求損害賠償之附帶民事訴訟（98年度港交簡附民字第25號）
，經本院刑事簡易庭裁定移送民事庭，本院於民國99年6 月8 日
言詞辯論終結，判決如下：
    主    文
被告應給付原告新台幣壹佰零伍萬仟伍佰肆拾捌元及自民國九
十八年十月十五日起，至清償日止，按年息百分之五計算之利息
。另給付原告新台幣貳拾萬元，及自民國九十九年六月十五日起
，至清償日止，按年息百分之五計算之利息。
被告應自民國九十九年六月十五日起，在原告有生之日，逐月於
次月十四日給付原告新台幣貳萬伍仟元。
原告其餘之訴駁回。
訴訟費用由被告負擔三分之一，餘由原告負擔。
本判決第一項於原告以新台幣拾貳萬伍仟元供擔保後，得假執行
。被告如以新台幣壹佰貳拾伍萬仟伍佰肆拾捌元為原告預供擔
保，得免為假執行。
原告其餘假執行之聲請駁回。
    事    實
甲、原告方面：
壹、聲明：
一、被告應給付原告新台幣（下同）8418,538元及自起訴狀繕本
    送達之翌日即民國（下同）98年10月15日起至清償日止，按
    年息百分之五計算之利息。
二、請准供擔保，宣告假執行。
三、訴訟費用由被告負擔。
貳、陳述：
一、被告於98年3 月2 日晚上騎乘車牌號碼NSP —880 號普通重
    型機車，沿雲林縣麥寮鄉○○路由東往西方向行駛，於同日
    晚上7 時15分許，行經中山路433-2 號前，本應注意汽車行
    駛時，駕駛人應注意汽車在同一車道行駛時，除擬超越前車
    外，後車與前車之間應保持隨時可以煞停之距離，及汽車行
    駛時應注意車前狀況，並隨時採取必要之安全措施，而依當
    時天候晴，夜間有照明設備，柏油路面乾燥、無缺陷、無障
    礙物，視距良好，並無不能注意之情形，竟疏未注意，適有
    原告騎乘腳踏車，亦沿該中山路由東往西，行駛於被告所騎
    乘機車之前方，原告所騎乘之上開腳踏車後輪遭被告所騎乘
    之上開機車前輪撞擊，原告當場人車倒地，受有創傷性腦傷
    併側肢無力、慢性呼吸衰竭、吸入性肺炎、水腦症等之重傷
    害，意識認知功能明顯受損，需專人全天照顧，案經台灣雲
    林地方法院檢察署以98年度偵字第4049號檢察官聲請簡易判
    決處刑書提起公訴在案，並經鈞院以98年度港交簡字第46號
    刑事判決確定。
二、依照民法第184 條第1 項前段、第2 項、第191 條之2 、第
    193 條第1 項、第195 條第1 項之規定，因被告之過失肇致
    原告身體受有傷害，則原告請求其應負賠償責任，即屬於法
    有據。茲就原告請求之賠償金額，逐項臚列如下：
  (一)醫療費用部分：原告因本件車禍事故受有傷害，至中國醫藥
    大學北港附設醫院就醫，共支出醫療費用128548元。
  (二)看護費用部分：原告於98年3 月2 日急診住院，並住進加護
    病房，經多次頭部手術後，於98年3 月15日轉一般病房，後
    於同月18日後因呼吸衰竭進入加護病房並進行氣管切開術手
    術，同年月26日始轉神經外科一般病房，目前因創傷性腦病
    變，致意識認知功能受損，偶有精神症狀，須專人照護，此
    有醫療診斷證明書乙件可稽。亦即原告終身日常生活均須仰
    賴專人照料。自98年3 月26日起，原告均由家人看護，雖無
    現實看護費之支出，亦未受支付之請求，然亦應認原告受有
    相當看護費之損害，得向加害人請求賠償。蓋因親屬受傷，
    而由親屬代為照顧被害人之起居，固係出於親情，但親屬所
    付出之勞力，並非不能評價為金錢，只因兩者身份關係密切
    ，而免除支付義務，此種基於親屬之恩惠，不能加惠於加害
    人，自得認原告受有相當親屬看護費之損害，得向被告請求
    賠償。而原告為26年6 月21日出生，於98年3 月26日時為71
    歲又9 個月。依內政部公佈之97年台灣地區簡易生命表平均
    餘命所示，年齡72歲之男子尚有12.80 年之平均餘命，則原
    告尚有12.8年（約153 個月）有僱請看護之必要。準此，比
    照職業看護工資每日2 仟元，每月6 萬元計算，再依月別單
    利5 ／12% 複式霍夫曼係數表計算式扣除中間利息，得出被
    告依法應賠償原告之費用為7089,990元【計算式：60,000×
    118.1665＝7089,990，元以下四捨五入】。
  (三)精神慰撫金部份：因被告之過失行為致腦部受傷，術後遺留
    創傷性腦病變，意識認知功能受損，偶有精神症狀，無法自
    理生活，精神受有重大之痛苦，請求精神慰撫金120 萬元。
  (四)綜上所述，原告因本件事故損害金額合計為8,418,538 元。
    【計算式：128,548＋1,200,000＋7,089,990＝8,418,538】
三、道路交通安全規則第119 條規定的要求是「保持」，而非要
    求加裝。原告的腳踏車有反光裝置，雖被告認為原告腳踏車
    之反光裝置反光不良，但原告認為反光裝置效果良好，且被
    告裝有車燈，如果被告車燈有開啟，應該不會看不到前方的
    腳踏車。故主張被告認為原告與有過失為無理由。
乙、被告方面：
壹、聲明：
一、原告之訴及其假執行之聲請均駁回。
二、訴訟費用由原告負擔。
三、如受不利之判決，被告願供擔保，請准免為假執行。
貳、陳述：
一、對於被告於98年3 月2 日晚上，騎乘車牌號碼NSP —880 號
    普通重型機車，沿雲林縣麥寮鄉○○路由東往西方向行駛，
    於同日晚上7 時15分許，行經中山路433 之2 號前，撞及原
    告乙○○所騎乘之腳踏車後輪，致使原告乙○○人車倒地。
    而原告乙○○因本件車禍受有創傷性腦傷併側肢無力，慢性
    呼吸衰竭、吸入性肺炎、水腦症等之傷害，並支出醫療費用
    128548元均不爭執。
二、本件車禍發生當時天色昏暗，此業據證人丁春福於98年9 月
    10日在雲林地方法院檢察署偵訊時證述明確。而依道路交通
    管理處罰條例第69條規定，慢車種類包括腳踏自行車；再依
    道路交通安全規則第119 條規定，慢車不得擅自變更裝置，
    並應保持煞車，鈴號、燈光「及」反光裝置等安全設備之良
    好與完整。而所謂「及」須同時具備，此與「或」僅兩者存
    一者不同。由上述可知，本件原告乙○○之腳踏車縱有反光
    裝置（非良好，無法反光），惟並無燈光裝置，則本件被告
    縱有過失，惟原告於夜間騎乘腳踏車未開啟燈光且原告車輛
    上之反光設施幾乎完全不能反光，致使被告無從查覺而由後
    撞及其所騎乘之腳踏車，原告仍然有違道路交通安全規則第
    119 條之規定，為與有過失，應減輕被告之賠償責任。
三、依內政部公佈之97年台灣地區簡易生命表所示，男性之平均
    年齡為75.56 歲。若本件原告乙○○確應由人看護，則其看
    護期限應以平均餘命75.56 歲計算為可採。
四、原告請求看護費用按每日2000元，每月6 萬元計算，顯逾一
    般市場行情，且原告可僱用外籍看護工（以下簡稱外勞）為
    其看護，願負擔外勞看護費用每月25,000元。
五、原告請求精神慰撫金120萬元，應屬過高。
    理    由
壹、兩造不爭執事項：
一、被告於98年3 月2 日晚上，騎乘車牌號碼NSP —880 號普通
    重型機車，沿雲林縣麥寮鄉○○路由東往西方向行駛，於同
    日晚上7 時15分許，行經中山路433 之2 號前，撞及原告乙
    ○○所騎乘之腳踏車後輪，致使原告乙○○人車倒地，而受
    有創傷性腦傷併側肢無力，慢性呼吸衰竭、吸入性肺炎、水
    腦症等傷害。
二、原告因本件車禍事故已支出醫療費用128548元。
三、原告因本件車禍事故受傷，終身需由專人看護。
四、兩造同意尚未發生之看護費用部分，以原告有生之年，按月
    由被告給付一定之金額。
五、兩造對台西分局刑案偵查卷內所附道路交通事故調查報告表
    、調查筆錄、肇事車輛與現場照片均不爭執。
貳、兩造爭執事項：
一、兩造各應負擔多少肇事責任比例。
二、被告應負擔之賠償金額。
、法院的判斷：
一、被告對其於98年3 月2 日晚上，騎乘車牌NSP —880 號普通
    重型機車，沿雲林縣麥寮鄉○○路由東往西方向行駛，於同
    日晚上7 時15分許，行經中山路433 之2 號前，撞及原告乙
    ○○所騎乘之腳踏車後輪，致使原告乙○○人車倒地，而受
    有創傷性腦傷併側肢無力，慢性呼吸衰竭、吸入性肺炎、水
    腦症等傷害，及原告因本件車禍事故已支出醫療費用128548
    元，且原告因本件車禍受傷後終生需專人看護之事實均不爭
    執，故原告此部分之主張堪信為真實。
二、被告因過失不法侵害原告之身體，既經認定，按因故意或過
    失，不法侵害他人之權利者，負損害賠償責任。汽車、機車
    或其他非依軌道行駛之動力車輛，在使用中加損害於他人者
    ，駕駛人應賠償因此所生之損害。又不法侵害他人之身體、
    健康、名譽、自由、信用、隱私、貞操，或不法侵害其他人
    格法益而情節重大者，被害人雖非財產上之損害，亦得請求
    賠償相當之金額。民法第184 條第1 項前段、第191 條之2
    、第195 條第1 項分別定有明文，原告請求被告給付損害賠
    償，自屬有據。茲先將原告之損害金額析述如下：
  (一)醫療費用部分：醫療費用128548元，被告已明白表示不爭執
    ，應予照列。
  (二)看護費用部分：
  １按因親屬受傷，而由親屬照顧被害人之起居，固係出於親情
    ，但親屬看護所付出之勞力，並非不能評價為金錢，只因兩
    者身分關係密切而免除支付義務，此種親屬基於身分關係之
    恩惠，自不能加惠於加害人，故應衡量及比照僱用他人看護
    之情形，認被害人受有相當於看護費之損害，得向加害人請
    求賠償，此為法院實務所持之見解。
  ２原告雖主張其受傷後係由其家人看護，並比照職業看護工之
    報酬每日2000元，請求被告按此數額支付看護費用。但經本
    院於99年5 月3 日以雲院恭民愛99年度重訴字第3 號函詢中
    國醫藥大學北港附設醫院：「說明：．．二、病患乙○○（
    身分證統一編號：Ｚ000000000號）因創傷性腦傷等疾至貴院
    治療，依其傷病情形，是否需要專人為全日之看護？是否符
    合僱用外籍看護工為其看護之條件？」據該院函覆稱：「說
    明：．．二、患者因上述疾病需他人照顧日常生活與行動，
    患者因上述情形於民國98年3 月2 日經急診住院，於民國98
    年3 月2 日施行顱內壓監測手術，於98年3 月2 日轉神經外
    科加護病房，於民國98年3 月11日施行硬腦膜外血腫清除術
    及腦室體外引流手術，於98年3 月15日轉神經外科一般病房
    ，於98年3 月18日因呼吸衰竭轉神經外科加護病房，於98年
    3月20日施行氣管切開術手術，於98年3 月26日轉神經外科
    一般病房，於98年4 月13日轉復健科病房。98年5 月13日出
    院。患者因上述情形，於神經外科，復健科以及精神科門診
    追蹤，經治療後患者目前不需氣管切管輔助呼吸，仍遺存有
    下肢乏力及張力增加情形，並因水腦症及腦傷後遺症，遺存
    癡呆症情形，有情緒，記憶及語言表達障礙。為求病人日常
    生活安全，仍宜24小時由專人照護。至於外籍看護工方面，
    於98-5-13 本院出院時於病歷記載應可能符合巴氏量表標準
    （35分），但目前病人於門診追蹤治療拿藥控制，並未要求
    開立巴氏量表，故未予以評估。」有中國醫藥大學北港附設
    醫院99年5 月21日院醫病字第0990001397號函在卷可參，堪
    認原告之受傷情形，可僱用外籍看護工解決看護之需要。而
    僱用外籍看護工所需負擔之費用，一般月薪為15,840元，加
    班費2112元（一個月四天休假未休之加班費），繳姶政府之
    就業基金2000元，住宿及伙食費約3048元，再加僱主應負擔
    之外勞健保費（最近提高後每月約857 元），合計每月不逾
    24,000元，而被告已當庭表示願意以每月25,000元計算看護
    費用，應可實際解決原告看護之需要。原告既然可在此一費
    用負擔下解決看護之問題，則其縱可自行決定不僱用外勞而
    由家屬看護，亦不應因此增加被告之負擔。
  ３原告訴訟代理人雖又主張原告目前有暴力傾向，一般外勞無
    法應付，家屬考慮將原告送到醫院附設的護理之家，所需費
    用每月約3 萬3 千元至3 萬6 千元云云，但因原告目前並無
    實際支出這筆費用，本院自亦不能判令被告負擔原告未實際
    支出之費用。
  ４因原告請求遲延利息自98年10月15日起算，故98年10月14日
    以前的看護費用才能自該日起算遲延利息。又一般僱用外籍
    看護工需要相當的準備期間，此期間酌定為自98年3 月26日
    起至98年5 月14日止共50日，約略相當，在此準備期間內，
    原告主張按每日2000元計算看護費，尚屬合理，其數額共10
    萬元【計算式：2000×50＝100000】。自98年5 月15日起至
    98年10月14日共5 個月，數額為125000元【計算式：25,000
     ×5＝125000】，則原告請求自98年3 月26日起至98年10月
    14日止的看護費用共為225000元【計算式：100000＋125000
    ＝225000】。
  ５又自98年10月15日起至99年6 月14日止共8 個月之看護費用
    為20萬元【計算式：25,000×8 ＝200000】，此部分之費用
    係發生在98年10月15日以後，不應自該日起算遲延利息，爰
    將其遲延利息起算日定為99年6 月15日。
  ６自99年6 月15日以後，在原告有生之年，每個月都有相當於
    25,000元的看護費用（增加生活上需要之費用），這些費用
    即使由家人看護，也可以向被告請求，茲兩造既合意於原告
    有生之年，按月由被告給付一定之金額，爰判命被告應自民
    國九十九年六月十五日起，在原告有生之日，逐月於次月十
    四日給付原告25,000元。
  (三)精神慰撫金部分：
    按「法院對於精神慰撫金之量定，應斟酌侵權行為人與被害
    人之身分、地位及經濟狀況等關係定之」（最高法院76年台
    上字第1908號判例參照）。原告因本件車禍事故遺存有下肢
    乏力及張力增加情形，並因水腦症及腦傷後遺症，遺存癡呆
    症情形，有情緒，記憶及語言表達障礙，有中國醫藥大學北
    港附設醫院99年5 月21日院醫病字第0990001397號函在卷可
    參，其精神上遭受重大痛苦乃屬必然，故其精神上受有莫大
    痛苦可以認定。本院衡量原告所受傷害及痛苦之程度及被告
    於事發後坦承過失，尚有悔意，僅與原告間就和解之金額無
    法達成共識，並參酌兩造之身分、地位及經濟狀況等一切情
    狀，認原告請求被告賠償精神慰撫金120 萬元，尚嫌過高，
    應以70萬元為適當。
  (四)以上合計原告因本件車禍事故所受之損害金額為1,253,548
    元【計算式：128,548 ＋225,000 ＋200,000＋700,000 ＝
    1,253,548 】及自99年6 月15日以後，在原告有生之年，每
    個月都有相當於25,000元的看護費用損害，原告所主張超過
    上開金額之損害，不能認許。
三、肇事責任：
    本件車禍之發生，依台灣省嘉雲區車輛行車事故鑑定委員會
    之鑑定意見：「一、甲○○駕駛普通重機車，夜間未注意車
    前狀況，由後追撞已裝設反光設置之腳踏車車尾，為肇事原
    因。二、乙○○騎乘腳踏車，無肇事因素。」有該會鑑定意
    見書在卷可稽。被告雖辯稱原告乙○○於夜間騎乘腳踏車未
    開啟燈光且原告車輛上之反光設施幾乎完全不能反光，致使
    被告無從查覺而由後撞及其所騎乘之腳踏車，原告乙○○有
    違道路交通安全規則第119 條之規定，為與有過失云云。然
    依雲林縣警察局道路交通事故照片黏貼紀錄表照片編號11之
    原告所騎乘腳踏車之車尾照片觀之，原告之腳踏車車尾上裝
    設有紅色反光片並無破損之情形，且本件車禍事故現場有照
    明，又依道路交通安全規則第109 條第01款之規定，汽車於
    夜間行駛應開亮頭燈，本件車禍事故既發生在晚間，則被告
    之機車依規定開啟燈光，再加上現場有照明，依常理，被告
    應能清楚看見原告在其前方騎乘腳踏車之情形，故本院認為
    被告對於本件事故應負擔全部肇事責任。至於被告主張原告
    於夜間騎乘腳踏車未開啟燈光而與有過失之部分，因道路交
    通安全規則第128 條規定之前提是慢車有燈光設備者，在夜
    間行駛應開啟燈光，而原告所騎乘之腳踏車上並無燈光設備
    ，故不發生違反道路交通安全規則第128 條規定之情形，被
    告此部分之抗辯，即無足採。
四、按「損害之發生或擴大．被害人與有過失者，法院得減輕賠
    償金額，或免除之。」民法第217 條第1 項定有明文。本件
    既應由被告負擔全部肇事責任，即無過失相抵之問題。則原
    告得請求損害賠償之金額應為1,253,548 元，及在原告有生
    之年，每個月都有相當於25,000元的看護費用之損害。
五、末按「給付無確定期限者，債務人於債權人得請求給付時，
    經其催告而未為給付，自受催告時起，負遲延責任。其經債
    權人起訴而送達訴狀，或依督促程序送達支付命令，或為其
    他相類之行為者，與催告有同一之效力。」又「遲延之債務
    ，以支付金錢為標的者，債權人得請求依法定利率計算之遲
    延利息。」再「應付利息之債務，其利率未經約定，亦無法
    律可據者，週年利率為百分之五。」民法第229 條第2 項、
    第233 條第1 項前段、第203 條分別定有明文。從而原告依
    據侵權行為之法律關係，請求被告賠償之金額，在98年10月
    14日前已經發生者為1053,548元【計算式：128548＋225000
     ＋700000 ＝1053,548】，此部分得自起訴狀繕本送達翌日
    即98年10月15日起，至清償日止，按週年利率百分之五加計
    法定遲延利息；自98年10月15日起至99年6 月14日止已發生
    損害之金額為20萬元，得自99年6 月15日起，至清償日止，
    按週年利率百分之五加計法定遲延利息；在99年6 月15日以
    後則為每月25,000元，原告之請求在上開範圍內，均於法有
    據，應予准許，後者並依兩造合意，判決命被告應按月向原
    告給付。原告超過上開範圍之請求則為無理由，應予駁回。
肆、原告陳明願供擔保，請准宣告假執行，被告亦陳明願供擔保
    ，請准免為假執行，就本判決主文第一項部分，經核均無不
    合，爰分別酌定相當之擔保金額，均予准許。至於原告敗訴
    部分，及其請求之給付於判決時尚未發生部分，其假執行之
    聲請均屬不宜，應予駁回
伍、結論：本件原告之訴，為一部有理由，一部無理由，並依民
    事訴訟法第79條、第390 條第2 項、第392 條判決如主文。
中    華    民    國    99    年    6    月    22    日
                  民事第一庭    法  官  邱瑞裕
以上為正本，係照原本作成。
如對本判決上訴，須於判決送達後20日內向本院提出上訴狀
中    華    民    國    99    年    6     月    22    日
                                書記官  陳文明

司法院資訊處製作；財團法人民間司法改革基金會備份。
